【裁判字號】    97,簡上,1097
【裁判日期】    971119
【裁判案由】    誣告等
【裁判全文】
臺灣板橋地方法院刑事判決            97年度簡上字第1097號
上  訴  人  臺灣板橋地方法院檢察署檢察官
上  訴  人  丙○○
即  被  告
上列上訴人因被告誣告等案件，不服本院96年度簡更字第1 號中
華民國97年7 月31日第一審簡易判決（聲請處刑案號：94年度偵
字第19350 號），提起上訴，本院管轄第二審之合議庭判決如下
︰
    主  文
原判決撤銷。
丙○○連續行使偽造準私文書，足以生損害於他人，處有期徒刑
肆月，如易科罰金，以佰元折算壹日，減為有期徒刑貳月，如
易科罰金，以佰元折算壹日。緩刑年。
    事  實
一、丙○○原係臺北縣政府工務局違章建築拆除隊職員（現任職
    臺北縣三重市公所），其與丁○○、乙○○原為前述拆除隊
    同事（丁○○時係約僱人員，現已離職；乙○○為約聘人員
    ），其基於行使偽造準私文書之概括犯意，先於民國94年5
    月21日上午10時47分58秒許，在不詳地點，利用電腦IP：21
    1.76 .98.132 ， 以電腦網際網路連線至易達網資訊股份有
    限公司（下簡稱易達網公司）提供之智邦生活館網站，於該
    網路上偽填「賀世中」姓名（含身分證號碼、手機號碼、地
    址、生日等不實資料）之電磁資料，偽造「賀世中」向該公
    司申請登錄為會員之電磁紀錄申請書準私文書後，行使之，
    申辦該公司「dimple@ms95.url.com.tw」電子郵件信箱帳號
    ，足生損害於賀世中權益及易達網公司就使用者資料管理之
    正確性；嗣意圖散布於眾，於同年7 月11日晚間9 時45分許
    ，在臺北市○○路67號「可樂星球網咖店」內，並基於前述
    行使偽造準私文書之概括犯意，冒用「范良展」名義，以前
    述電子郵件信箱，向行政院院長、司法院政風處、法務部政
    風司、臺北縣政府研考會、臺北縣板橋市公所、臺北縣土城
    市公所等網站檢舉信箱發送旨為「臺北縣政府黑幕大頭條」
    之檢舉信件準私文書，而行使之，其文字內容指摘（聲請簡
    易判決處刑書贅載「傳述」）拆除隊員丁○○涉嫌利用上班
    時間出入縣府附近賭場賭博，並利用職務上機會向特種行業
    業者，以不相當之價款取得2 部車輛，及拆除隊長甲○○透
    過拆除隊員（聲請簡易判決處刑書誤載為拆除隊長）乙○○
    向丁○○索取出國遊玩費用等毀損丁○○、乙○○名譽之事
    ，足生損害於丁○○、乙○○、賀世中、魏良展。
二、甲○○、乙○○、丁○○、賀世中訴由臺北縣政府警察局移
    請臺灣板橋地方法院檢察署檢察官偵查後，聲請簡易判決處
    刑。
    理  由
一、訊據被告丙○○就其未經告訴人賀世中同意，即冒用「賀世
    中」身分向易達網公司申請電子郵件信箱，並於前述時、地
    ，以上開方法，再偽冒「范良展」名義，向行政院院長、司
    法院政風處、法務部政風司、臺北縣政府研考會、臺北縣板
    橋市公所、臺北縣土城市公所等網站檢舉信箱，為前述不實
    之文字指摘等節，並不爭執，核與告訴人乙○○、丁○○警
    詢中之指訴及告訴人賀世中於警詢暨偵查中之指訴等情節，
    均相符合，且有易通網公司電子郵件申設資料、新世紀資通
    股份有限公司IP使用者撥接電話資料、檢舉電子郵件列印本
    、可樂星球網咖店登入交易明細表、通聯查詢單等附卷足憑
    。是被告之自白，應合於事實，足以信取。本件事證業臻明
    確，被告犯行堪為認定，應依法論科。
二、按刑法部分條文於94年2 月2 日修正公布，並於95年7 月1
    日施行，現行刑法第2 條規定：「行為後法律有變更者，適
    用行為時之法律。但行為後之法律有利於行為人者，適用最
    有利於行為人之法律。」改採從舊從輕原則，此係規範行為
    後法律變更所生新舊法律比較適用之準據法。所謂行為後法
    律有變更者，包括構成要件之變更而有擴張或限縮，或法定
    刑度之變更。行為後法律有無變更，端視所適用處罰之成罪
    或科刑條件之實質內容，修正前後法律所定要件有無不同而
    斷。新舊法條文之內容有所修正，除其修正係無關乎要件內
    容之不同或處罰之輕重，而僅為文字、文義之修正或原有實
    務見解、法理之明文化，或僅條次之移列等無關有利或不利
    於行為人，非屬該條所指之法律有變更者，可毋庸依該規定
    為新舊法之比較，而應依一般法律適用原則，適用裁判時法
    （最高法院95年度第21次刑事庭會議決議參照）外，即應適
    用刑法第2 條第1 項之規定，為「從舊從輕」之比較。而比
    較時，應就罪刑有關之事項，如共犯、未遂犯、想像競合犯
    、牽連犯、連續犯、結合犯，以及累犯加重、自首減輕及其
    他法定加減原因（如身分加減）與加減例等一切情形，綜合
    全部罪刑之結果而為比較，予以整體適用（最高法院95年度
    第8 次刑事庭會議決議參照）。乃因各該規定皆涉及犯罪之
    態樣、階段、罪數、法定刑得或應否加、減暨加減之幅度，
    影響及法定刑或處斷刑之範圍，各該罪刑規定須經綜合考量
    整體適用後，方能據以限定法定刑或處斷刑之範圍，於該範
    圍內為一定刑之宣告。是宣告刑雖屬單一之結論，實係經綜
    合考量整體適用各相關罪刑規定之所得。宣告刑所據以決定
    之各相關罪刑規定，具有適用上之「依附及相互關聯」之特
    性，自須同其新舊法之適用。而「法律有變更」為因，再經
    適用準據法相互比較新舊法之規定，始有「對被告有利或不
    利」之結果，兩者互為因果。茲就本件新舊法比較結果說明
    如下：
  (一)刑法分則編各罪所定罰金之貨幣單位原為銀元，依修正前刑
    法第33條第5 款規定，罰金刑為銀元1 元以上，而有關罰金
    與罰金倍數之調整及銀元與新臺幣之折算標準，另有罰金罰
    鍰提高標準條例、現行法規所定貨幣單位折算新臺幣條例規
    定之，除罰金以1 銀元折算3 元新臺幣外，並將72年6 月26
    日以前修正之刑法部分條文罰金數額提高為10倍，其後修正
    者則不再提高倍數，亦即刑法分則各罪罰金數額視上開情形
    分別提高為30倍或3 倍。而95年7 月1 日起，新修正刑法第
    33條第5 款則將罰金刑提高為新臺幣1, 000元以上，並以百
    元計算之，且因同款所定罰金貨幣單位已改為新臺幣，乃增
    訂刑法施行法第1 條之1 規定，將刑法分則編各罪所定罰金
    之貨幣單位亦配合修正為新臺幣，並為使刑法分則編各罪所
    定罰金之最高數額與修正前趨於一致，將罰金數額提高為30
    倍（但72年6 月26日至94年1 月7 日新增或修正之條文，就
    其所定數額提高為3 倍），就刑法第310 條第2 項規定而言
    ，經比較前後規定之刑度，應以修正前之規定對被告較為有
    利。
  (二)修正前牽連犯及連續犯之性質，通說認為乃該當於數個犯罪
    構成要件，僅立法上，採裁判上一罪主義，於刑法修正後，
    其相類情形，通常屬數罪併罰類型，依本件事實之情狀亦屬
    之。參之，修正前本件下述應論之罪間，牽連犯之科刑範圍
    ，相較於修正後數罪併罰之科刑範圍，自以舊法有利於被告
    ，故亦應適用刑法修正前之規定
  (三)至刑法關於想像競合犯，新修正第55條增列但書，然該但書
    規定，係屬科刑之限制，為法理之明文化，非屬法律之變更
    。
  (四)刑法第41條第1 項前段修正前係規定：「犯最重本刑為五年
    以下有期徒刑以下之刑之罪，而受六個月以下有期徒刑或拘
    役之宣告，因身體、教育、職業、家庭之關係或其他正當事
    由，執行顯有困難者，得以一元以上三元以下折算一日，易
    科罰金。」復依修正前罰金罰鍰提高標準條例第2 條前段（
    現已刪除）規定，就其原定數額提高為100 倍折算1 日，則
    依修正前之易科罰金折算標準，應以銀元300 元折算1 日，
    經折算為新臺幣後，應係以新臺幣900 元折算為1 日。新修
    正刑法第41條第1 項前段則規定：「犯最重本刑為五年以下
    有期徒刑以下之刑之罪，而受六個月以下有期徒刑或拘役之
    宣告者，得以新臺幣一千元、二千元或三千元折算一日，易
    科罰金。」比較此部分修正，以修正前規定有利於被告。
  (五)綜合比較結果，以修正前規定對被告有利，自應整體適用該
    修正前相關規定。
三、按在紙上或物品上之文字、符號、圖畫、照像，依習慣或特
    約，足以為表示其用意之證明者，以文書論；又錄音、錄影
    或電磁紀錄，藉機器或電腦之處理所顯示之聲音、影像或符
    號，足以為表示其用意之證明者，亦同；另電磁紀錄係指以
    電子、磁性或其他無法以人之知覺直接認識之方式所製成之
    紀錄，而供電腦處理之用者，刑法第220條定有明文。被告
    冒用告訴人所使用足以表明郵件使用者名義之電子郵件帳號
    ，偽造上開內容之電子郵件所製作之電磁紀錄，而足以表示
    真正名義人出具該等文書用意之證明，自屬刑法第220條第
    2項以文書論之文書。核被告透過電腦網際網路途徑，冒用
    告訴人賀世中名義，填具易達網公司申設電子郵件信箱帳號
    申請書，而行使之，及偽冒「范良展」名義，寄發前述電子
    郵件，而行使之，均係犯刑法第216 條、第220 條第2 項、
    第210 條之行使偽造準私文書罪（依聲請簡易判決處刑書「
    犯罪事實」欄所載意旨亦同，惟該聲請書「證據並所犯法條
    欄」則誤載為觸犯刑法第220 條偽造文書罪）；又上開電子
    郵件內容，係其意圖散布於眾，而以電腦網際網路散布文字
    ，指摘（聲請判決處刑書及原審判決均贅載傳述）足以毀損
    告訴人乙○○、丁○○名譽不實事項之內容，所為係犯同法
    第310 條第2 項之加重誹謗罪。其偽造電子郵件信箱申請書
    電磁紀錄及偽造他人名義所製作之電子郵件等偽造準私文書
    低度行為，應各為其行使之高度行為所吸收，不另論罪。其
    係於密接時、地寄發電子郵件暨以此實施前開誹謗行為，其
    此部分行使偽造準私文書及誹謗犯行，各係犯意同一，且分
    別所侵害之法益相同，在刑法之評價上，難以強行分開，各
    應視為接續犯，為包括之一罪，故應論以法律上之一行為。
    其前後2 次行使偽造準私文書，依上開刑法修正前學說及實
    務通說見解，應認係基於概括犯意所為，是應依修正前同法
    第56條連續犯規定，論以一罪，並加重其刑，據此，聲請簡
    易判決處刑書雖漏未論列被告冒用「魏良展」名義而行使偽
    造準私文書部分，此部分仍應認係聲請處刑之效力所及，本
    院乃得一併審酌。且其乃以一行為誹謗告訴人2 人，而同時
    觸犯同一加重誹謗罪名，為同種想像競合犯，應依同法第55
    條想像競合犯規定，從一情節較重者處斷。其所為行使偽造
    準私文書犯行，係為達其加重誹謗之目的，是其所犯前開2
    罪間，依前述刑法修正前之學說及實務通說見解，認具方法
    結果間之牽連關係，是應依同法修正前第55條牽連犯規定，
    從一情節較重之行使偽造準私文書罪論斷。按中華民國九十
    六年罪犯減刑條例前於96年7 月4 日公布，而自96年7 月16
    日起施行。查本件被告犯罪時間係在96年4 月24日前，合於
    上開減刑條例第2 條第1 項第3 款規定，且非同條例第3 條
    所定不得減刑之罪，是應依法予以減刑，原審判決漏論此節
    ，於法不合。
四、應不另諭知無罪判決部分：
  (一)按公務員懲戒委員會受理公務員懲戒之對象為凡受有俸給之
    文武職公務員及公營事業機關服務人員，但行政機關之僱用
    人員及公立學校聘用之教師不在此限。又刑法第169 條第1
    項所謂懲戒處分，係指公務員懲戒法規所定之各項處分而言
    ，故受此項懲戒處分之主體，以有受上開法規懲戒處分之公
    務員之身分為前提（最高法院29年上字第2986號、26年渝上
    字第1910號判例意旨參照）。而依司法院院字第1012號解釋
    意旨，雇員並非公務員懲戒法上之公務員；公務員懲戒委員
    會76年6 月2 日（76）台會議字第0868號函亦說明：「本會
    審議懲戒案件，如屬品位制之雇員，仍依照司法院院字第10
    12號解釋辦理。」等旨，從而，依雇員管理規則僱用之雇員
    ，違法失職並不適用移付懲戒之規定（銓敘部76年6 月16日
    76台華甄4 字第98444 號函、行政院人事行政局76年6 月30
    日76局參字第16732 號函參照）。查被告實施前述行為時，
    告訴人丁○○係臺北縣政府之約僱人員（於94年12月6 日離
    職）、告訴人乙○○為臺北縣政府約聘人員，有臺北縣政府
    傳真渠等人事資料在卷可證（參見本院96年度簡更字第1 號
    卷第10頁），是告訴人乙○○、丁○○不具公務員懲戒法上
    所稱之公務員身分至明，渠等自無受懲戒處分之虞，被告縱
    向該管機關為不實之申告，關於對告訴人乙○○、丁○○部
    分，仍不能成立意圖使人受懲戒處分之誣告。次按，刑法第
    169 條第1 項之罪，係以向該管公務員誣告為要件，而所謂
    該管公務員乃指有權為刑事或懲戒處分之公務員，亦即對刑
    事事件有權行使偵查追訴或審判處罰，或對懲戒事件有權行
    使彈劾或懲戒權之機關而言。前者，如向檢察官告訴告發，
    或向法院自訴他人犯罪，向協助檢察官偵查犯罪之司法警察
    機關，自亦包括在內；後者，如向公務員之長官（公務員懲
    戒法第9 條第3 項規定：「九職等或相當於九職等以下公務
    員之記過與申誡，得逕由主管長官行之。」參見）或上級機
    關或監察院控訴公務員違法失職，此固不以行政隸屬之機關
    為限，但仍以對該公務員執行執行業務有監督職權之機關，
    始屬之（參見褚劍鴻，刑法分則釋論上冊，自版2004年2 月
    ，第327 頁至第328 頁）。再按，按政風機構人員設置條例
    第5 條明文規定：「政風機構掌理事項如左：一、關於本機
    關政風法令之擬訂事項。二、關於本機關政風法令之宣導事
    項。三、關於本機關員工貪瀆不法之預防、發掘及處理檢舉
    事項。四、關於本機關政風興革建議事項。五、關於本機關
    政風考核獎懲建議事項。六、關於本機關公務機密維護事項
    。七、其他有關政風事項。」而依同條例施行細則第6 條第
    3 款第3 目規定，政風機構受理上開條例第5 條第3 款檢舉
    事項，涉有刑責者，移送檢察機關或司法調查機關依法處理
    ；涉有行政責任者，依有關規定作行政處理；查非事實者，
    予以澄清。資此，足見政風機構除無刑事處分權能至明外（
    最高法院88年度台非字第23號、92年度台上字第4051號判決
    意旨亦可參照），亦不具懲戒處分權能。查行政院院長、司
    法院政風處、法務部政風司、臺北縣政府研考會、臺北縣板
    橋市公所、臺北縣土城市公所等均無權為刑事之訴追，故被
    告向上開機關網站寄發對告訴人乙○○、丁○○之不實指摘
    電子郵件文字，亦不致使告訴人乙○○、丁○○受刑事追訴
    之危險，則被告就此部分之行為，要與刑法第169 條第1 項
    之意圖他人受刑事訴追之要件不該當；聲請簡易判決處刑書
    「犯罪事實」欄對此即祗敘之被告基於使他人受「懲戒處分
    」之犯意，要未言及其有使他人受「刑事」訴追之故意（執
    行公訴檢察官論告書認構成，與聲請簡易判決處刑之訴追範
    圍不一致），原審判決就原聲請簡易判決處刑事實所未聲請
    之事項，逕為審究被告涉犯該條項意圖他人受刑事訴追之罪
    ，並非妥當。
  (二)聲請書另以被告藉由前開寄發電子郵件方式，以拆除隊長即
    告訴人甲○○涉嫌1 年內數次赴大陸旅遊，並透過告訴人乙○○向案外人丁○○索取出國遊玩費用，同時以10萬元現金
    向臺北縣副縣長請託取得調任工務局技正乙職等語，指摘告
    訴人甲○○涉有不法行為，另涉犯刑法第169 條第1 項意圖
    他人受懲戒處分而向該管公務員誣告罪嫌。查同上所述，被
    告寄發電子郵件之前揭機關並無刑事追訴權能，故被告向各
    該機關指摘告訴人甲○○之電子郵件文字，亦不致使告訴人
    甲○○受刑事追訴之危險，則被告就此行為，仍與刑法第16
    9 條第1 項之意圖他人受刑事訴追之要件不合，聲請簡易判
    決處刑書未對此聲請處刑，原審判決依想像競合犯裁判上一
    罪關係，予以論究，於法未洽。又告訴人甲○○固為公務員
    （時為薦任8 職等技正），有臺北縣政府傳真渠等人事資料
    在卷可證（參見本院96年度簡更字第1 號卷第10頁），為公
    務員懲戒法所規定之公務員，而行政院所屬業務部會為臺北
    縣建管業務之上級機關，又臺北縣政府研考會亦為臺北縣政
    府機關之一，與告訴人甲○○所屬機關具同一之上級機關即
    臺北縣政府，故於行政監督體系中，均可依公務員懲戒法第
    9 條第3 項規定，對告訴人甲○○實施懲戒。然查，告訴人
    甲○○如被告指涉之事，業經本院於97年4 月30日以96年度
    矚重訴字第2 號認渠涉犯共同連續依據法令從事公務之人員
    對於職務上之行為收受不正利益罪，予以判處有期徒刑9 年
    在案，有該判決書存卷得佐，準此以觀，被告對告訴人甲○○之指摘，非無所本，是可謂其無併使告訴人甲○○另受懲
    戒處分之誣告主觀犯意，自不應究以刑責。
  (三)前開各節，聲請簡易判決處刑書認被告所涉誣告罪嫌與其應
    論之誹謗罪間，具吸收關係，又此與所論行使偽造準文書罪
    間，另具刑法修正前連續犯及牽連犯裁判上一罪關係，從而
    ，本院自毋庸就此另為無罪判決之諭知。
五、本件檢察官以原審判決漏未為前述刑法修正後之新舊法比較
    ，及未依上開減刑條例規定，於諭知得減輕之宣告刑後，予
    以減刑，提起上訴，請求撤銷原判決，更為適法之裁判，另
    被告以其行為對被告甲○○應不構成誣告罪等，求為撤銷原
    判決，更為減輕其刑之判決等，核非無理由。此外，原審判
    決對於犯罪事實之認定及法律之適用，尚有前開其餘違誤，
    是有可議之處，自難予維持，而應由本院合議庭予以撤銷改
    判。本院爰審酌被告偽冒他人名義申設電子郵件帳號後，明
    知為不實之事項，仍利用網路信件快速流通之特性，而遂行
    其誹謗他人之目的，其手段雖屬平和，但所生危害非微，惟
    其業與告訴人乙○○、丁○○達成和解，並予賠償（此據告
    訴人乙○○、丁○○於本院審理時，陳明綦詳），兼衡其於
    犯罪後，尚能坦承犯行等一切情狀，量處如主文所示之刑，
    並諭知易科罰金之標準，另併依上開減刑條例規定，減其二
    分之一之刑，暨諭知易科罰金之折算標準。查被告前未曾故
    意犯罪而受有期徒以上刑之宣告，有臺灣高等法院被告前案
    紀錄表附卷可按，本院認本件其係一時失慮，致罹刑章，惟
    事後已坦承犯行，且具悔意，是其經此刑之宣告後，當知警
    惕，又被告現仍擔任公務，乃有正當職業，要無再犯之虞，
    因認暫不執行其刑為當，予以宣告緩刑3 年，用啟自新。
據上論斷，應依刑事訴訟法第455 條之1 第1 項、第3 項、第36
9 條第1 項前段、第364 條、第299 條第1 項前段，刑法94年2
月2 日修正前第56條、第216 條、第220 條第2 項、第210 條、
第310 條第2 項、94年2 月2 日修正前第55條、94年2 月2 日修
正前第41條第1 項前段、第74條第1 項第1 款，刑法施行法第1
條之1 ，修正罰金罰鍰提高標準條例第1 條前段、第2 條，中華
民國九十六年罪犯減刑條例第2 條第1 項第3 款、第7 條、第9
條，判決如主文。
本案經檢察官黃佳權到庭執行職務。
中    華    民    國    97    年    11    月    19    日
                  刑事第一庭  審判長法  官  王復生
                                    法  官  陳世旻
                                    法  官  朱敏賢
上列正本證明與原本無異。
不得上訴。
                                    書記官  李郁禎
中    華    民    國    97    年    11    月    20    日
附錄本案論罪科刑法條全文
刑法第216 條
行使第二百十條至第二百十五條之文書者，依偽造、變造文書或
登載不實事項或使登載不實事項之規定處斷。
刑法第210 條
偽造、變造私文書，足以生損害於公眾或他人者，處五年以下有
期徒刑。
刑法第220 條
在紙上或物品上之文字、符號、圖畫、照像，依習慣或特約，足
以為表示其用意之證明者，關於本章及本章以外各罪，以文書論
。
錄音、錄影或電磁紀錄，藉機器或電腦之處理所顯示之聲音、影
像或符號，足以為表示其用意之證明者，亦同。
刑法第310 條
意圖散布於眾，而指摘或傳述足以毀損他人名譽之事者，為誹謗
罪，處一年以下有期徒刑、拘役或五百元以下罰金。
散布文字、圖畫犯前項之罪者，處二年以下有期徒刑、拘役或1
千元以下罰金。
對於所誹謗之事，能證明其為真實者，不罰。但涉於私德而與公
共利益無關者，不在此限。


司法院資訊處製作；財團法人民間司法改革基金會備份。
